臺灣苗栗地方法院民事判決
                      111年度訴字第68號
原      告  張恆正  
被      告  陳麗琪  

訴訟代理人  李宗炎律師
上列當事人間請求確認優先承買權存在事件，本院於民國111年6
月13日言詞辯論終結，判決如下：
    主      文
原告之訴駁回。
訴訟費用由原告負擔。
    事實及理由
壹、程序方面
　　訴狀送達後，原告不得將原訴變更或追加他訴。但被告同意
    者，不在此限；原告於判決確定前，得撤回訴之全部或一部
    。但被告已為本案之言詞辯論者，應得其同意。訴之撤回，
    被告於期日到場，未為同意與否之表示者，自該期日起；其
    未於期日到場或係以書狀撤回者，自前項筆錄或撤回書狀送
    達之日起，10日內未提出異議者，視為同意撤回，民事訴訟
    法第255條第1項第1款、第262條第1、4項定有明文。原告起
    訴時原列非屬苗栗縣○○鄉○○段0○號（重測前為苗栗縣○○鄉○○
    ○段00○號）建物（下稱系爭建物）於本院110年度司執字第5
    918號清償債務強制執行事件（下稱系爭執行事件）拍賣程
    序之拍定人張𡈼菩為被告，經張𡈼菩為本案之言詞辯論後，
    原告嗣確認陳麗琪方為系爭建物於系爭執行事件拍賣程序之
    拍定人，原告乃具狀追加陳麗琪為被告（見本院卷第123頁
    ），復於111年5月2日言詞辯論期日撤回對被告張𡈼菩之請
    求（見本院卷第133頁至第134頁），而前開言詞辯論期日筆
    錄經本院於111年5月10日送達（見本院卷第163頁至第164-1
    頁）後10日內張𡈼菩未提出異議，依民事訴訟法第262條第4
    項規定即生同意撤回之效果，故原告此部分已合法撤回；又
    關於原告上開追加，業經被告陳麗琪同意（見本院卷第134
    頁），依前述規定，自應准許。
貳、實體方面
一、原告主張：原告為苗栗縣○○鄉○○段○○○段○○○○000地號土地之
    所有權人，系爭建物坐落在276、279、280地號土地上，且
    系爭建物為訴外人即原告之父張達雄於民國59年間興建，張
    達雄將276、279地號土地及系爭建物轉賣他人後，因張達雄
    仍為280地號土地之所有權人，依最高法院86年度台上字第1
    28號判決可徵張達雄具有出租280地號土地予系爭建物作為
    基地出租人，則該他人嗣轉賣予訴外人格楓有限公司（下稱
    格楓公司），張達雄將280地號土地之所有權移轉予原告，
    租用土地之關係應隨同移轉，原告繼受系爭建物之基地出租
    人地位；又張達雄為系爭建物之起造人，280地號土地歷年
    實際在張達雄之掌控下而具有所有權，故本件有民法第425
    條之1規定之租賃關係，而有土地法第104條第1項規定之適
    用，依最高法院62年度台上字第2962號判例、96年度台抗字
    第735號裁定意旨，系爭建物建於280地號土地上，原告即有
    優先承買權。為此，爰依土地法第104條第1項之規定，提起
    本件訴訟等語。並聲明：確認原告就系爭建物有優先承買權
    存在。
二、被告則以：被告否認本件系爭建物存有基地租賃關係，並否
    認原告有優先承買權存在；280地號土地為農地，且於67年
    間方登記為張達雄所有，故張達雄不可能於61年間即出租上
    開土地供他人蓋工廠；又系爭建物係自61年8月間建築完成
    ，與原告主張59年間由張達雄興建之詞不符，且系爭建物自
    興建完成後均登記為訴外人泰安製革有限公司（下稱泰安公
    司）所有，系爭建物與土地間從未有同屬一人所有之紀錄；
    另系爭建物與土地間無土地法第104條之基地租賃關係存在
    ，且土地法第102條、第104條規定適用前提為訂有「租地建
    屋之書面租賃契約」，本件原告自認無租賃書面契約，自不
    符上開規定，原告尚無優先承買權存在等語，資為抗辯。並
    聲明：原告之訴駁回。
三、本院協同兩造整理不爭執之事項及爭點如下：
  ㈠不爭執事項（見本院卷第304頁至第305頁）
　1.本件相關建物、土地之所有權人變動及重測前後之建號、地
    號如附表一至四所示，且上開建物、土地均無地上權登記。
　2.系爭建物坐落276、279、280地號土地上。
　3.280地號土地現為原告所有。系爭建物及276、279地號土地
    現均為格楓公司所有，因格楓公司之債權人聲請強制執行，
    經本院以系爭執行事件就系爭建物及276、279地號土地（下
    合稱系爭房地）進行拍賣程序，經被告於110年10月12日以
    總金額新臺幣（下同）4,280,000元投標拍定，其中系爭建
    物之拍定價額為1,500,000元；原告於110年10月22日接到本
    院110年10月19日苗院雅110司執良字第5918號函出賣及於文
    到15日內聲明願否依同樣條件優先承買系爭建物之通知，原
    告於110年11月3日具狀到院聲明願依同樣條件優先承買。
  ㈡爭點（見本院卷第305頁）
　　原告以系爭建物與280地號土地具有租地建屋之法律關係為
    由，主張得依土地法第104條第1項規定優先承買系爭建物，
    有無理由？
四、得心證之理由：
　  基地出賣時，地上權人、典權人或承租人有依同樣條件優先
    購買之權。房屋出賣時，基地所有權人有依同樣條件優先購
    買之權。其順序以登記之先後定之，土地法第104條第1項定
    有明文。又土地法第104條第1項後段所謂房屋出賣時，基地
    所有權人有依同樣條件優先購買之權，係指地上權設定人、
    出典人或出租人，於地上權人、典權人或承租人之房屋出賣
    時，有依同樣條件優先購買之權，申言之，必須房屋所有人
    與基地所有人間，具有地上權、典權或租賃關係為前提要件
    。本件訟爭房屋所有人許炳南與基地所有人即上訴人間，並
    無地上權、典權或租賃關係存在，其對該房屋自難謂有優先
    購買權（最高法院70年度台上字第1538號判決意旨參照）。
    復土地法第104條第1項後段所謂房屋出賣時，基地所有權人
    有依同樣條件優先購買之權，係指基地出租之情形而言，其
    基地係被占用者，自無該條項之適用（最高法院49年台上字
    第1546號判例意旨參照）。另當事人主張有利於己之事實者
    ，就其事實有舉證之責任，民事訴訟法第277條前段定有明
    文。原告主張系爭建物所有人與280地號土地所有人間具有
    租賃關係，並由原告依繼承該租賃關係之地位而具有土地法
    第104條第1項後段之優先購買權等語，但為被告所否認，自
    應由原告就存在租賃關係乙節負舉證責任。經查：
　㈠租賃契約非要式契約，本不以書面為必要，被告抗辯土地法
    第104條之適用前提為書面租賃契約，洵非可採。又依不爭
    執事項2.所示，系爭建物固有坐落在280地號土地上，但系
    爭建物與坐落之基地即280地號土地間可能之法律關係多端
    ，並非必存有租賃關係，尚有被占用之可能，原告主張有租
    賃關係存在，仍須舉證以實其說。另依據前揭說明，土地法
    第104條第1項之優先購買權以房屋所有人與基地所有人間，
    具有地上權、典權或租賃關係為前提要件，且依不爭執事項
    1.及附表一所示，原告非系爭建物之共有人，而無土地法第
    34條之1第1項之適用，是原告主張系爭建物坐落在280地號
    土地上，依62年度台上字第2962號判例、96年度台抗字第73
    5號裁定意旨，原告即有優先承買權云云，容有誤會。
　㈡原告雖舉最高法院86年度台上字第128號判決書內容為憑，主
    張張達雄擁有系爭建物之出租權，而可證明280地號土地與
    系爭建物間有租賃關係存在等語。惟張達雄是否因取得所有
    人同意而有權出租系爭建物予他人一事，核與判斷系爭建物
    、280地號土地間是否存有租賃關係無涉。況最高法院86年
    度台上字第128號判決（下稱系爭判決）內容係認定：「系
    爭建物」、「276、279地號土地」為斯時所有權人永崇製革
    工業股份有限公司同意由張達雄取得上開房地之出租收益權
    ，而經張達雄以自己為出租人而於81年3月10日出租上開房
    地予吉盛木藝股份有限公司、租期10年等情，為兩造所不爭
    執，並有系爭判決存卷可參（見本院卷第155頁至第157頁）
    ，是系爭判決顯無認定系爭建物與280地號土地間是否存有
    租賃關係之情節，尚無從以當時系爭建物之所有權人永崇製
    革工業股份有限公司同意張達雄將系爭建物出租他人之內容
    ，遽認系爭建物與280地號土地間有何租賃關係存在。再觀
    諸系爭判決中所載吉盛木藝股份有限公司「抗辯占用系爭Ａ
    棟房屋，係基於八十一年三月十日向張達雄承租其所有之同
    段二八八－一八○、二八八－一八一、二八八－一九三、二八八
    －一九四等地號及永崇公司所有之二八八－二四五地號土地共
    計約一、二○○坪」等語，及上開租賃契約第1條約定租賃標
    的為「苗栗縣○○鄉○○○村○鄰0000號面積約壹仟貳佰坪）包括
    鯉魚潭段二八八－一八○、二八八－一八一、二八八－一九三、
    二八八－一九四、二八八－二四五地號伍筆」等語，有前揭系
    爭判決及上開租賃契約書存卷可參（見臺灣新竹地方法院85
    年度執全字第50號卷第55頁至第57頁反面），均可徵張達雄
    出租之租賃標的與280地號土地（即重測前之鯉魚潭段288-1
    91地號土地）無關，無從據以認定280地號土地與系爭建物
    間是否存有租賃關係，更證原告以系爭判決為據，主張280
    地號土地與系爭建物間有租賃關係存在，難謂可採。
　㈢土地及其土地上之房屋同屬一人所有，而僅將土地或僅將房
    屋所有權讓與他人，或將土地及房屋同時或先後讓與相異之
    人時，土地受讓人或房屋受讓人與讓與人間或房屋受讓人與
    土地受讓人間，推定在房屋得使用期限內，有租賃關係，民
    法第425條之1規定定有明文。上開規定必須土地及其土地上
    之房屋同屬一人所有，而僅將土地或僅將房屋所有權讓與他
    人，或將土地及房屋同時或先後讓與相異之人之情形，始有
    其適用（最高法院94年度台上字第551號判決意旨參照）。
    查280地號土地如不爭執事項1.及附表二所示，張達雄於67
    年7月12日始因贈與而登記取得上開土地之所有權，然系爭
    建物於61年11月2日第一次所有權登記時之所有權人為泰安
    公司，並非張達雄；縱認原告所稱張達雄於59年起造系爭建
    物、系爭建物於起造完成後至61年第一次所有權登記前之期
    間為張達雄所有等語可採，但依不爭執事項1.及附表一至四
    所示，系爭建物於61年11月2日以新建為原因登記為泰安公
    司所有及276、279地號土地於61年7月13日以買賣為原因登
    記為泰安公司之際，280地號土地於斯時尚非張達雄所有；
    再依不爭執事項1.及附表一、二所示，系爭建物與280地號
    土地之歷來登記所有權人均不相同，故系爭建物與280地號
    土地實無原同屬一人所有之情事，原告主張本件有民法第42
    5條之1規定之適用，尚屬無據。至原告雖聲請傳喚被告到庭
    進行訊問，以證明系爭建物之起造人確為張達雄等語，然依
    前所述，系爭建物之起造人無論是否為張達雄，均不影響本
    件系爭建物與280地號土地不符民法第425條之1規定之判斷
    ，而無調查之必要，附此敘明。
　㈣原告另主張280地號土地與系爭建物所有人格楓公司間存有口
    頭默示之租賃契約，但為被告所否認，自應由原告就存在租
    賃關係乙節負舉證責任，惟原告未提出其他事證證明有該口
    頭默示之租賃契約存在，其上開主張顯屬無據。從而，280
    地號土地所有人即原告與系爭建物所有人格楓公司間，依原
    告所舉事證尚難證明有租賃關係，揆諸前開說明，原告對系
    爭建物即難謂有土地法第104條第1項規定之優先購買權。
五、綜上所述，原告不符土地法第104條第1項所定得優先承買系
    爭建物之要件，其依前揭規定請求確認就系爭建物有優先承
    買權存在，為無理由，應予駁回。
六、本件事證已臻明確，兩造其餘攻擊防禦方法及所提證據，經
    核與判決結果不生影響，爰不逐一論述，附此敘明。
七、訴訟費用負擔之依據：民事訴訟法第78條。
中　　華　　民　　國　　111 　年　　7 　　月　　4 　　日
                  民事第二庭  法  官  賴映岑
以上正本係照原本作成。
如對本判決上訴，須於判決送達後20日內向本院提出上訴狀。
如委任律師提起上訴者，應一併繳納上訴審裁判費。
中　　華　　民　　國　　111 　年　　7 　　月　　4 　　日
                              書記官  趙千淳


附表一、苗栗縣○○鄉○○段0○號(重測前:苗栗縣○○鄉○○○段00○號)
建物：

登記標的 登記原因 登記日期 所有權人 權利移轉交付人 卷頁 總登記 新建 61.11.2 泰安製革有限公司  第185頁 姓名變更 更名 72.4.29 更名為永崇製革工業股份有限公司  第187頁 所有權移轉登記 買賣 83.1.24 格楓有限公司 永崇公司 第193頁 

附表二、苗栗縣○○鄉○○段000地號（重測前：鯉魚潭段288-191地
號)土地：
登記原因 登記日期 所有權人 卷頁 繳清承領地價取得所有權 54.5.24 張阿牛 第237頁 贈與 67.7.12 張達雄 第237頁 買賣 74.5.14 徐薛玉琴 第239頁 拍賣 76.4.17 張泰原 第241頁 買賣 81.9.24 張英斌 第241頁 買賣 88.1.6 張達雄 第241頁 贈與 110.7.15 張恆正 第83頁 

附表三、苗栗縣○○鄉○○段000地號（重測前：鯉魚潭段288-190地
號）土地：
登記原因 登記日期 所有權人 卷頁 買賣 61.7.13 泰安製革有限公司 第211頁 買賣 83.1.24 格楓有限公司 第217頁 

附表四、苗栗縣○○鄉○○段000地號（重測前：鯉魚潭段288-245地
號）土地
登記原因 登記日期 所有權人 卷頁 買賣 61.7.13 泰安製革有限公司 第263頁 買賣 83.1.24 格楓有限公司 第269頁